【裁判字號】    97,再,106
【裁判日期】    980430
【裁判案由】    建築法
【裁判全文】
臺北高等行政法院判決
                                       97年度再字第106號
再審原告    甲○○
再審被告    台北市政府都市發展局
代 表 人    丁育（局長）住同上
上列當事人間因建築法事件，再審原告對本院中華民國96年6 月
14日95年度訴字第3818號判決，提起再審之訴，經最高行政法院
97年度裁字第2694號裁定移送本院，本院判決如下：
    主  文
再審之訴駁回。
再審訴訟費用由再審原告負擔。
    事  實
壹、事實概要：
    緣原台此市政府工務局（下稱原工務局，民國95年8 月1 日
    起由再審被告即台北市政府都市發展局概括承受原工務局所
    屬建築管理相輔業務）查認再審原告未經申請核准，擅自以
    磚、鐵皮等材料於台北市○○區○○街188 巷1 號5 樓之1
    頂既存違建內部搭建隔間牆及部分壁體，為高約2.5 公尺，
    面積約85平方公尺之新增違建，違反建築法第25條、第86條
    等規定，不得補辦手續，乃以民國（下同）94年7 月29日北
    市工建字第09450550000 號函通知再審原告應予拆除。再審
    原告不服，於94年10月12日第1 次向台北市政府提起訴願，
    經該府認本件處分之標的位置坐落究係「1 之1 號5 樓頂」
    抑或「1 號5 樓之1 頂」？尚有未明，有待查明釐清，而以
    95 年4月7 日府訴字第09578135300 號訴願決定：「一、關
    於94年7 月29日北市工建字第09450550000 號函部分，原處
    分撤銷，由原處分機關於收受決定書之次日起50日內另為處
    分。．．．」。嗣原工務局依上開訴願決定意旨重新審查後
    ，仍認台北市○○區○○街188 巷1 號5 樓之1 頂之構造物
    （下稱系爭違建）違反建築法第25條、第86條等規定，不得
    補辦手續，依法應予拆除，以95年5 月11日北市工建字第09
    561615800 號函（下稱原處分）通知再審原告。再審原告不
    服，提起訴願，經遭駁回，向本院提起行政訴訟，經本院以
    95年度訴字第3818號判決駁回，再審原告不服，提起上訴，
    亦經最高行政法院以97年度裁字第512 號裁定駁回。再審原
    告以原判決具有行政訴訟法第273 條第1 項第13款之情形，
    向最高行政法院提起再審之訴，經該院以97年度裁字第2694
    號裁定移送本院審理。
貳、兩造聲明：
一、再審原告聲明：
(一)原判決廢棄。
(二)訴願決定及原處分均撤銷。
二、再審被告聲明：
    再審原告之訴駁回。
參、兩造之陳述：
一、再審原告主張之理由：
(一)依行政訴訟法第273 條第1 項第13款：當事人發見未經斟酌
    之證物，如經斟酌可受較有利益之裁判者，對於確定判決提
    起再審之訴。
(二)本件未經斟酌之證物為「固定四周壁體的長條角鐵」：
    四周壁體（圍牆）原以石綿瓦為材質，因石綿瓦有害人體健
    康，故整修更換為鐵皮，惟仍以該長條角鐵固定（並未更換
    ），四周壁體皆為既存。
(三)再審被告未依違章建築處理辦法第5 條：「．．．應於接到
    違章建築查報人員報告之日起5 日內實施勘查．．．」，即
    以新違建處分應予拆除，程序顯有瑕疵。
(四)再審被告並非以「修建未申請建造執照處分」，而於原處分
    記載「僅兩面壁體為既存，其餘壁體為增建，新違建，依『
    新違建應予拆除』之規定處分」，與事實不合，若實施勘查
    便可發現並無增建或新違建。
二、再審被告主張之理由：
(一)法令依據：
１、建築法第4 條：「本法所稱建築物，為定著於地上或地面下
    具有頂蓋、樑柱或牆壁，供個人或公眾使用之構造物或雜項
    工作物。」、第7 條：「本法所稱雜項工作物，為營業爐灶
    、水塔、瞭望臺、招牌廣告、樹立廣告、散裝倉、廣播塔、
    煙囪、圍牆、機械遊樂設施、游泳池、地下儲藏庫、建築所
    需駁崁、挖填土石方等工程及建築物興建完成後增設之中央
    系統空氣調節設備、昇降設備、機械停車設備、防空避難設
    備、污物處理設施等。」、第9 條：「本法所稱建造，係指
    左列行為：1 、新建：為新建造之建築物或將原建築物全部
    拆除而重行建築者。2 、增建：於原建築物增加其面積或高
    度者。．．．4 、修建：建築物之基礎、樑柱、承重牆壁、
    樓地板、屋架或屋頂、其中任何一種有過半之修理或變更者
    。」、第25條：「建築物非經申請直轄市、縣（市）（局）
    主管建築機關之審查許可並發給執照，不得擅自建造或使用
    或拆除。」、第28條第1 款：「建築執照分左列4 種：1 、
    建造執照：建築物之新建、增建、改建及修建，應請領建造
    執照。」、第86條第1 款：「違反第25條之規定者，依左列
    規定，分別處罰：1 、擅自建造者，處以建築物造價千分之
    五十以下罰鍰，並勒令停工補辦手續，必要時得強制拆除其
    建築物」。
２、違章建築處理辦法第2 條：「本辦法所稱之違章建築，為建
    築法適用地區內，依法應申請當地主管建築機關之審查許可
    並發給執照方能建築，而擅自建築之建築物。」、第4 條第
    1 項規定：「違章建築查報人員遇有違反建築法規之新建、
    增建、改建、修建情事時，應立即報告主管建築機關處理，
    並執行主管建築機關指定辦理之事項。」、第5 條：「直轄
    市、縣（市）主管建築機關，應於接到違章建築查報人員報
    告之日起5 日內實施勘查，認定必須拆除者，應即拆除之。
    認定尚未構成拆除要件者，通知違建人於收到通知後30日內
    ，依建築法第30條之規定補行申請執照。違建人之申請執照
    不合規定或逾期未補辦申領執照手續者，直轄市、縣（市）
    主管建築機關應拆除之。」
(二)再審原告坐落台北市○○區○○街188 巷1 號5 樓頂違建案
    ，業經原審判決駁回在案。本件再審理由及原審判決程序中
    ，再審原告均自承將原既存違建大部分之舊有材質進行更新
    ，確屬建築法第9 條第4 款之修建規定，依同法第25條本應
    申請修建執照，原審判決亦已針對本件真正之爭點說明，再
    審原告所提理由並未符合行政訴訟法第273 條第13款再審事
    由之規定，不合再審之訴之要件。
    理  由
壹、本件再審被告代表人於訴訟繫屬中由許志堅變更為丁育，
    並已具狀聲明承受訴訟，合先明。
貳、按「有左列各款情形之一者，得以再審之訴對於確定終局判
    決聲明不服。但當事人已依上訴主張其事由或知其事由而不
    為主張者，不在此限：……13、當事人發見未經斟酌之證物
    或得使用該證物者。但以如經斟酌可受較有利益之裁判者為
    限。‧‧」、「再審之訴顯無再審理由者，得不經言詞辯論
    ，以判決駁回之」，行政訴訟法行政訴訟法第273 條第1項
    第13款、第278 條第2 項分別定有明文。
參、所謂「發見未經斟酌之證物或得使用該證物」，係指該證物
    在前訴訟程序於事實審（即本院）言詞辯論終結前即已存在
    ，而為當事人所不知或不能使用，今始知悉或得予利用者而
    言。如已於前訴訟程序提出主張，而為原確定判決所不採者
    ，即非此之所謂未經斟酌之證物。又於事實審言詞辯論終結
    前已存在之証據，當事人「已發現」但因故意或過失而不於
    事實審言詞辯論終結前提出者，縱其於法律審之最高行政法
    院再行提出，最高行政法院亦不得斟酌該法律以外之証據，
    且當事人因延滯訴訟之進行，該證據已為既判力遮斷效所及
    ，於判決確定後，亦不得再提出該證據作為再審之理由。故
    當事人於訴訟進行中，必須極盡舉證能事，不能等敗訴確定
    再提出已存在之證據，要求再審，用以規避訴訟法上既判力
    之規定。
肆、本件再審原告執以聲請再審之理由係認為本院95年度訴字第
    3818號判決中，就系爭建物「固定四周壁體的長條角鐵」之
    證物未予斟酌云云。惟查：
（一）再審原告所稱系爭建物「固定四周壁體的長條角鐵」之證
      物，於事實審言詞辯論終結前即已存在，並非再審原告於
      當時所「不知或不能使用」，再審原告已知該證物且可以
      使用，但因故意或過失而不於事實審言詞辯論終結前提出
      ，該證物已為既判力遮斷效所及，於判決確定後，再審原
      告即不得再提出該證物作為再審之理由。
（二）何況，本院95年度訴字第3818號判決理由四、記載「查本
      件所有台北市○○區○○街188 巷1 號5 樓之1 頂樓係既
      存違建，原告於93年間，將該頂樓屋頂及四周避體之石棉
      瓦拆除，更新為鐵皮，且將頂樓內原為木造之隔間拆除，
      修建為磚造等情，業據原告於起訴狀及本院準備程序中自
      承，記明在卷。並有違建查報函及現場照片在卷足憑（見
      本院卷第35--37頁及訴願卷第8 頁、第9 頁）‧‧五、次
      查本件原告系爭修建行為，既將頂樓屋頂及四周壁體拆除
      、變更材質，即屬建築法第9 條第4 款所規範之違規行為
      ，而非台北市違章建築處理要點第3 點第5 款規定之修繕
      。‧‧」，可知原判決已經認定「原告於93年間，將該『
      頂樓屋頂』及『四周壁體』之石棉瓦拆除，更新為鐵皮，
      且將頂樓內原為木造之『隔間』拆除，修建為磚造」，可
      知系爭「固定四周壁體的長條角鐵」縱係舊設未經改建，
      系爭建物係建築法第9 條第4 款所規範之違建，且係93
      年間之新違建，是該「固定四周壁體的長條角鐵」之證物
      縱經原判決斟酌，亦不會影響前開事實認定，不足以影響
      判決結果。
肆、至再審原告主張「再審被告未依違章建築處理辦法第5 條實
    施勘查，即以新違建處分應予拆除，程序顯有瑕疵」部分，
    並非行政訴訟法第273 條第1 項第13款之「證物」，自不構
    成該款之再審事由。
伍、從而，再審原告雖具體指出行政訴訟法第273 條第1 項所定
    之再審事由，但不足以影響判決結果，再審之訴顯無理由，
    爰不經言詞辯論逕以判決駁回之。
據上論結，本件再審原告之訴為顯無理由，爰依行政訴訟法第98
條第1 項前段、第278 條第2 項，判決如主文。
中    華    民    國    98    年    4     月    30    日
                    臺北高等行政法院第三庭
                              審判長法  官  楊莉莉
                                    法  官  林惠瑜
                                    法  官  畢乃俊
上為正本係照原本作成。
如不服本判決，應於送達後20日內，向本院提出上訴狀並表明上
訴理由，如於本判決宣示後送達前提起上訴者，應於判決送達後
20日內補提上訴理由書（須按他造人數附繕本）。
中    華    民    國    98    年    4     月    30    日
                                    書記官  簡信滇


司法院資訊處製作；財團法人民間司法改革基金會備份。
